【裁判字號】    92,再抗,96
【裁判日期】    921017
【裁判案由】    強制執行
【裁判全文】
臺灣高等法院民事裁定  九十二年度再抗字第九六號
    聲  請  人  甲○○
    代  理  人  林東乾律師
右聲請人與相對人台南縣大內鄉農會間強制執行事件，聲請人對於中華民國九十二年
七月四日本院九十二年度抗字第二二八七號確定裁定及臺灣臺北地方法院九十二年執
字第一○一五三號裁定，聲請再審，本院裁定如左：
      主    文
本院九十二年七月四日九十二年度抗字第二二八七號確定裁定及臺灣臺北地方法院九
十二年六月五日九十二年度執字第一○一五三號確定裁定均廢棄。
相對人於臺灣臺北地方法院九十二年度執字第一○一五三號事件強制執行之聲請駁回
。
聲請再審費用、再審前程序費用、抗告費用、及強制執行費用由相對人負擔。
      理    由
一、本院原確定裁定意旨略以：按強制執行事件核屬非訟事件性質，執行法院僅得形
    式審究，涉及實體爭執事項，非執行法院所得審認範籌，應由爭執者另行訴訟解
    決。本件相對人執臺灣臺南地方法院九十一年十一月二十八日九十一南院鵬執迅
    字第０九二號之債權憑證據以聲請本件強制執行，而此債權憑證載明執行名義為
    ：同院九十年度促字第三四五九六號支付命令正本及其確定證明書正本。形式上
    審究此債權憑證，於法並無不合之處，自得本此債權憑證為執行名義，據以聲請
    本件強制執行。是執行法院准予相對人聲請本件強制執行，尚無違誤。聲請人所
    稱支付命令，於民國（下同）九十年九月十七日確定，而聲請人之被繼承人楊走
    （即支付命令之債務人）則於同年八月二十四日死亡，該支付命令對楊走部分，
    顯不合法云云，事屬本件執行名義（債權憑證）前提事項即支付命令是否確定之
    實體爭執問題，非執行法院所得審究，執行法院既不得自行調查認定，難認本件
    執行名義未合法有效成立，自應予以駁回等情。
二、本件聲請意旨則以：臺灣臺南地方法院九十年度促字第三四五九六號支付命令確
    定之時，該支付命令之債務人楊走已死亡，依民事訴訟法第一百六十八條規定，
    該支付命令之督促程序即已當然停止，相對人據以聲請強制執行，執行名義顯不
    合法，聲請人以執行名義不合法為由聲明異議，經執行法院裁定駁回後，復以該
    理由未經審酌為由提起抗告。惟本院原確定裁定認執行法院無從就支付命令是否
    有效確定為實質審究，顯然違背最高法院八十一年度台抗字第一一四號判例之見
    解，自屬適用法規顯有錯誤等語。並聲明廢棄本院原確定裁定及臺灣臺北地方法
    院九十二年度執字第一○一五三號裁定，並發回臺灣臺北地方法院更為裁定等語
    。
三、按「裁定已經確定，而有第四百九十六條第一項或第四百九十七條之情形者，得
    準用本編之規定，聲請再審」，民事訴訟法第五百零七條定有明文。又「強制執
    行應依執行名義為之，執行法院對於執行名義是否有效成立，自應加以審查。未
    確定之支付命令，不備執行名義之要件，其執行名義尚未成立，執行法院不得據
    以強制執行。法院誤認未確定之裁判為確定，而依聲請付與確定證明書者，不生
    該裁判已確定之效力。執行法院就該裁判已否確定，仍得予以審查，不受該確定
    證明書之拘束。」最高法院著有八十一年度台抗字第一一四號判例。又按「未確
    定之支付命令，不備執行名義之要件，其執行名義尚未成立，倘執行法院據以強
    制執行，債務人自得依強制執行法第十二條規定聲明異議。」最高法院八十八年
    度台抗字第三二四號裁定可資參照。
四、經查，相對人以臺灣臺南地方法院九十一年十一月二十八日九十一南院鵬執迅字
    第○九二號之債權憑證聲請本件強制執行，而該債權憑證所載執行名義為同院九
    十年度促字第三四五九六號支付命令正本及其確定證明書正本，本件執行名義是
    否合法有效，應以該支付命令是否確定為據（最高法院八十九年台上字第一六二
    三號判決參照）。查本件支付命令於九十年八月二十三日送達於聲請人之被繼承
    人楊走之
    受等情，業經本院函調臺南地方法院九十年度促字第三四五九六號卷宗，核閱無
    訛，有該卷宗之送達證書可稽。惟查楊走於八十九年十二月二十三日因急性中風
    入院，意識已中度障礙（昏迷指數十一分）；九十年四月三日又因右大腦缺血性
    中風住院，當時意識不清；嗣後於九十年六月二十五日經其家人轉送臺南縣私立
    天壇老人養護中心療養；九十年七月三日又因肺炎、腦血管病變等至台南奇美醫
    院住院至九十年七月十一日始返回養護中心，當時楊走無法自行活動；並於九十
    年八月二十四日過世於養護中心，業據聲請人陳述明確，並有奇美醫學中心診斷
    證明書、臺南縣私立天壇老人養護中心紀錄、死亡證明書影本可證。證人蕭淑雲
    亦證稱：「我是高中畢業，我有護佐的執照。我目前在成大醫學院工作。我在台
    南縣私立天壇老人養護之家照顧過楊走。照顧期間是從九十年六月二十五日左右
    到九十年十月二十日我離開天壇養護中心之前是我照顧的。照顧期間，楊走他是
    二度中風的人，插兩管，神智不清楚，不能講話不能溝通，無法肢體活動，也沒
    有意識能力。養護中心裏有護理長，護士、醫生是外聘。養護中心對病人的意識
    能力沒有做病歷。有狀況直接送醫院處理，在我看護期間楊走有送到奇美醫院住
    一週」等語，並有工作證明書可證。但臺南縣私立天壇老人養護中心紀錄九十年
    六月二十五日部分卻記載「（楊走）左側肢體無力，意識清，但無法言語」等語
    ，有紀錄影本可按，足見楊走之意識能力，時好時壞。但意識能力不清楚之時間
    亡，本院參酌前開證據、證人蕭淑雲（臨終照顧楊走之看護）之證言，認定：至
    少臨死前一日之九十年八月二十三日楊走已心神喪失，而無訴訟能力（亦無非訟
    能力）。民事訴訟法第一百三十七條雖有「送達於住居所、事務所或營業所不獲
    會晤應受送達人者，得將文書付與有辨別事理能力之同居人或受僱人」之規定，
    但該規定之前提係當事人本人有訴訟能力（於非訟事件，則有非訟能力），將文
    書付與有辨別事理能力之同居人或受僱人，始生送達效力。系爭支付命令雖由楊
    走之親屬代為簽收，惟支付命令送達之日（九十年八月二十三日），楊走已呈無
    意識之瀕死狀態，已喪失訴訟能力及非訟能力，且於支付命令送達日之次日即死
    亡，而無當事人能力，則代為簽收之親屬已無從將支付命令轉交予無訴訟能力之
    楊走，該支付命令之送達既非合法，且異議期間亦無法進行（民事訴訟法第一百
    六十八條、第一百七十條參照），故無法確定。臺南地方法院誤認未確定之支付
    命令為確定，並依聲請付與確定證明書，依前開意旨，仍不生該支付命令已確定
    之效力，則本件相對人據以聲請強制執行之債權憑證，因該債權憑證前提之執行
    名義係未確定之支付命令，不備執行名義之要件（強制執行法第四條參照），執
    行法院自不得據以強制執行，本院前確定裁定未察，認執行名義是否確定屬實體
    爭執問題，非執行法院所得審究，而駁回聲請人之抗告，其適用法規顯有錯誤，
    而有民事訴訟法第五百零七條、第四百九十六條第一項第一款之再審事由。臺灣
    臺北地方法院九十二年六月五日九十二年度執字第一○一五三號確定裁定，以本
    件執行有執行名義，而駁回聲請人之聲明異議，亦屬未洽。是聲請人之聲請再審
    為有理由，爰由本院廢棄本院九十二年七月四日九十二年度抗字第二二八七號確
    定裁定及臺灣臺北地方法院九十二年六月五日九十二年度執字第一○一五三號確
    定裁定，並駁回相對人在原審強制執行之聲請。
五、據上論結，本件聲請為有理由，爰裁定如主文。
中      華      民      國    九十二    年      十      月    十七      日
                                民事第十二庭
                                    審判長法  官  林  丁  寶
                                          法  官  陳  博  享
                                          法  官  林  恩  山
正本係照原本作成。
如不服本裁定應於送達後十日內向本院提出再抗告狀，並繳納再抗告費新台幣壹仟元
。再為抗告應以適用法規顯有錯誤為理由，並經本院之許可，該許可以原裁定所涉及
之法律見解具有原則上之重要性者為限。
中      華      民      國    九十二    年      十      月    二十      日
                                          書記官  周  淑  靜


司法院資訊處製作；財團法人民間司法改革基金會備份。
